臺灣臺中地方法院民事判決　99年度保險字第73號
原　　　告　吳國榮
被　　　告　國泰世紀產物保險股份有限公司
法定代理人　蔡鎮球
訴訟代理人　李文瑜
　　　　　　官嘉成
上列當事人間請求給付保險金事件，本院於民國100年2月23日言
詞辯論終結，判決如下：
    主  文
原告之訴及假執行之聲請均駁回。
訴訟費用由原告負擔。
    事實及理由
一、原告起訴主張：原告係被告國泰世紀產物保險股份有限公司
    團體傷害保險契約之被保險人及受益人，保單號碼：150296
    PAG0833號，保險金額新臺幣（下同）120萬元。嗣原告於保
    險期間內之民國（下同）96年8月29日17時30分許，騎乘機
    車行經臺中市○○區○○路428號前時，因發生車禍而受有
    右股骨頸移位性骨折之傷害。經治療後，仍存有右側股骨頸
    骨折術後併發缺血性壞死，原告目前伸展0度（正常10度）
    、屈曲45度（正常125度）、右腳縮短4公分，有林森醫院99
    年4月6日診斷證明書、中山醫學大學附設醫院99年6月29日
    診斷證明書、林森醫院99年4月6日勞工保險失能診斷證明書
    、99年臺中縣身心者障礙鑑定表可稽，顯見原告因前揭車禍
    除造成右腳縮短4公分外，右髖關節之「屈曲」活動只剩45
    度，另有80度之可活動度數則已喪失；而原告右髖關節之「
    伸展」活動為0度，此部份則屬永久喪失機能。前揭傷害同
    時符合強制汽車責任保險殘廢給付標準及勞工保險失能給付
    標準表第12-8項目：「一下肢縮短三公分以上者。」；第12
    -23項目：「一下肢三大關節中，有一大關節喪失機能者。
    」之標準，是原告確於本契約有效期間，因遭受意外傷害事
    故，致其身體蒙受傷害而致殘廢，被告即應依照契約的約定
    ，給付保險金。詎料，被告竟以原告所之殘廢不合「殘廢程
    度與保險金給付表」而拒絕理賠，被告操弄法文解釋，漠視
    保險制度之目的及被保險人之權益，有違誠信原則；且按契
    約之補充解釋，係將當事人未明文記載之事項，當成契約漏
    洞，參考並斟酌當事人締約過程、締約目的、契約類型、內
    容諸關連事責，依誠信原則予以填補，以達締約之真諦（臺
    灣高等法院高雄分院92年度保險上更(一)字第4號民事判決參
    照），被告以強者之地位欺凌弱勢之消費者，令人遺憾。再
    者，被告同業間因上開定型化保險契約及附表確有未臻周詳
    之疏失而無法填補被保險人損害，習慣上亦有依比例給付之
    案例。是以，就原告之右腳縮短4公分部分，被告應依比例
    給付30%，即30萬元；右髖關節喪失機能部分，亦應依比例
    給付30%，即30萬元，合計60萬元。爰依保險契約之法律關
    係提起本件訴訟。並聲明：1.被告應給付原告60萬元，及自
    起訴狀繕本送達翌日起至清償日止，按年息百分之五計算之
    利息。2.願供擔保請准宣告假執行。
二、被告答辯略以：原告所受傷害雖符合農民保險、強制汽車責
    任保險以及勞工保險等社會保險對於殘廢等級之定義，然兩
    造間所簽訂者乃商業保險契約，與社會保險迥然不同；再者
    ，被告於系爭契約中所採用的殘廢程度與保險金給付比例，
    均採財政部於95年10月所公佈之傷害保險單示範條款版本，
    其內容均本於該行政機關之設計，且依照金管保二字第0950
    2069411號函釋令，殘廢給付項目悉依示範條款之「殘廢程
    度與保險金給付表」辦理，不得任意增刪項目與變更給付比
    例，何來設計有失衡平之理。復兩造簽訂之團體傷害保險契
    約既為商業保險，則應回歸該係爭契約所約定之內容，原告
    之「右腿縮短四公分」以及「右髖關節之屈曲活動只剩45度
    、伸展活動為0度」，後者僅為右髖關節此一大關節永久遺
    存顯著運動障害，均無一項符合係爭保險契約殘廢等級表中
    之給付標準，蓋要符合係爭契約中殘廢等級之情況，應為「
    9-2-1：一下肢永久縮短五公分以上者」以及「9-4-4：一下
    肢髖、膝及足踝關節永久喪失機能者」或「9-4-6：一下肢
    髖、膝及足踝關節中，有一大關節永久喪失機能者」或「9-
    4-10：一下肢髖、膝及足踝關節遺存永久顯著運動障害」或
    「9-4-13：一下肢髖、膝及足踝關節永久遺存運動障害者」
    ，故原告之殘廢保險金給付請求權無從發生，被告又何有給
    付原告保險金之義務。至於，原告另以「關節永久完全僵硬
    」或「不能隨意識活動」兩者中符合其中一項即可請領保險
    金，純屬對於其所列示之判決之誤植誤寫，原告與被告之保
    險契約間並無此約定。實則，原告之雇主於96年投保被告公
    司之團體傷害險，保單號碼為150296PAG0833，保險期間為
    96年4月6日至97年4月6日，而財政部於民國95年10月大幅修
    改殘廢給付標準表及其定義，因被告公司之團體傷害險殘廢
    給付標準表係採用財政部所公佈之新版殘廢給付標準表，故
    依原告契約有效期間所應適用者，應為新版殘廢給付標準表
    ，而依新版殘廢給付標準表定義，已無原告所言「關節永久
    完全僵硬」或「不能隨意識活動」之詞彙，故原告爭執此點
    ，似無意義。末查，原告以訴外人黃富瑞等人與其他保險公
    司間之契約約定，實屬不當。蓋保險契約係一債權契約，契
    約雙方當事人間不得以其契約拘束第三人；而契約當事人之
    一方亦無權利執第三人和他人間之契約來拘束契約當事人之
    另一方，是以，原告主張被告應循同業習慣給付保險金，蓋
    屬謬論，顯非足採。並聲明：1.駁回原告之訴及假執行之聲
    請。2.願供擔保請准宣告免為假執行。
三、本件經兩造整理並協議簡化爭點如下：
(一)、兩造不爭執之事實（本院採為判決之基礎）：
  (1)原告吳國榮之雇主南信紙器有限公司（負責人：黃瑞鎮）投
    保被告國泰世紀產物保險股份有限公司之系爭保險契約，保
    險期間自96年4月6日至97年4月6日。原告吳國榮之投保內容
    ：
  死亡或殘廢保險金：新台幣1,200,000元整。
  醫療實支實付型保險金上限：新台幣30,000元整。
  住院日額型定額給付保險金（限90日）：新台幣1,200元整
    。
  (2)原告於96年8月29日下午5時30分騎乘機車行經台中市○○區
    ○○路428號前時，因發生車禍而受有右股骨頸移位性骨折
    之傷害。經治療後，仍存有右側骨頸骨折術後併發缺血性壞
    死，原告目前伸展0度（正常10度）、屈曲45度（正常125度
    ）、右腳縮短4公分、右髖關節之活動屈曲45度（正常125度
    ）、伸展0度（正常10度），關節活動度45度（正常125度）
    。
  (3)被告公司已於97年4月10日給付原告傷害醫療保險金共計新
    台幣8,370元，住院日額型保險金共計新台幣41,400元。
(二)、兩造爭執之事項：
  (1)原告所受本件傷害中右腳縮短4公分及關節殘廢等級之情況
    是否符合系爭意外傷害保險契約之附表一殘廢程度與保險金
    給付表項次9-2-1之「一下肢永久縮短五公分以上者」，及
    9-4-6「一下肢髖、膝及足踝關節中，有一大關節永久喪之
    機能者」之情形？原告右腳縮短4公分，被告應否依比例給
    付30％？
  (2)被告有無給付本件保險金之義務？
四、得心證之理由
  (一)依本件原告之雇主南信紙器有限公司向被告投保之系爭保險
    契約，保險期間自96年4月6日至97年4月6日，此為兩造所不
    爭執，依卷附被告提出而為原告所不爭執之系爭保險契約條
    款附表一殘廢程度與保險金給付表內容9、下肢、縮短障害
    、9-2-1「一下肢永久縮短五公分以上者」、下肢機能障害
    、9-4-6「一下肢髖、膝及足踝關節中，有一大關節永久喪
    失機能者」等所載，雙方就保險給付中關於殘廢程度之情況
    ，已有明確之約定。而依原告所提出之中山醫學大學附設醫
    院99年4月8日診斷證明書所示，診斷結果為：「右骨頸骨折
    至右骨頸缺血性壞死」；醫囑為：「患者於民國96年8月29
    日車禍引起右股骨頸移位性骨折急診本院手術中空螺絲釘固
    定，98年1月20日至98年1月21日右股骨頸骨折癒合除去螺絲
    釘，98年1月20日起右股骨脛缺血性壞死，門診追蹤（96 年
    8月29日右股骨頸骨折引起）；另林森醫院99年4月6日診斷
    證明書則記載，疾病名稱：「1.8404右側股骨頸骨折術後併
    發缺血性懷死」；醫囑為：「患者於96年12月31日至本院門
    診檢追蹤治療。從97年11月29日至99年4月6日門診8次。患
    者目前伸展0度，屈度45度，右腿縮短4公分，需接受全人工
    髖關節更換手術」；中山醫學大學附設醫院99年6月29日診
    斷證明書記載，診斷結果：「右髖關節缺血性壞死（96年8
    月29日右股骨頸骨折引起）」；醫囑為：「患者於96年8月
    29日車禍引起右側股骨頸骨折急診本院手術開刀復位內固定
    ，98年1月20日手術除去內固定，98年1月20日起右髖關節缺
    血性壞死，現右髖關節活動受限，右下肢較短三公分，右髖
    關節活動屈度45度，正常125度，伸展0度，正常10度，關節
    活動度45度，正常125度」等情，有原告提出之上開醫院出
    具之診斷證明書在卷可佐，並為被告所不爭執，固堪認為真
    正。惟依原告上開提出之診斷證明書所示，原告因96年8月
    29日車禍所引致之病情，受有右股骨頸移位性骨折之傷害。
    經治療後，仍存有右側骨頸骨折術後併發缺血性壞死，原告
    目前伸展0度（正常10度）、屈曲45度（正常125度）、右腳
    縮短4公分、右髖關節之活動屈曲45度（正常125度）、伸展
    0度（正常10度），關節活動度45度（正常125度）等情況，
    雖可認定，然依原告之雇主案外人南信紙器有限公司向被告
    投保之系爭保險契約條款附表一殘廢程度與保險金給付表內
    容9、下肢、縮短障害、9-2-1「一下肢永久縮短五公分以上
    者」、下肢機能障害、9-4-6「一下肢髖、膝及足踝關節中
    ，有一大關節永久喪失機能者」所載，原告右下肢縮短程度
    ，依林森醫院之診斷證明書所載為四公分，與系爭保險契約
    條款附表一殘廢程度與保險金給付表內容9、下肢、縮短障
    害、9-2-1「一下肢永久縮短五公分以上者」，並不符合。
    另原告右股骨頸骨折雖導致原告確實受有右髖關節活動屈度
    、伸展度及活動度之障害，然該障礙之程度，亦均顯與條款
    附表一殘廢程度與保險金給付表內容下肢機能障害、9-4-6
    「一下肢髖、膝及足踝關節中，有一大關節永久喪失機能者
    」中所述之「一大關節永久喪失機能者」不同，被告因此拒
    絕給付。就此，而原告雖主張：(1)被告以原告所之殘廢不合
    「殘廢程度與保險金給付表」而拒絕理賠，被告操弄法文解
    釋，漠視保險制度之目的及被保險人之權益，有違誠信原則
    ；且按契約之補充解釋，係將當事人未明文記載之事項，當
    成契約漏洞，參考並斟酌當事人締約過程、締約目的、契約
    類型、內容諸關連事責，依誠信原則予以填補，以達締約之
    真諦，被告以強者之地位欺凌弱勢之消費者，令人遺憾；(2)
    再者，被告同業間因上開定型化保險契約及附表確有未臻周
    詳之疏失而無法填補被保險人損害，習慣上亦有依比例給付
    之案例等語。
  (二)按保險契約之解釋，應探求契約當事人之真意，不得拘泥於
    所用之文字；如有疑義時，以作有利於被保險人之解釋為原
    則，保險法第54條第2項固有明文。但契約文字業已表示
    當事人真意，無須別事探求者，即不得反捨契約文字而更為
    曲解，亦有最高法院17年上字第1118號判例可資參照。查本
    件原告係依系爭保險契約條款附表一殘廢程度與保險金給附
    表項次9-2-1「一下肢永久縮短五公分以上者」、9-4-6 「
    一下肢髖、膝及足踝關節中，有一大關節永久喪失機能者」
    之約定，請求系爭保險金。依該附表一殘廢程度與保險金給
    附表項目第9項之「縮短障礙」欄位，即有記載註11；另「
    下肢機能障害」（即項次9-4-1至9-4-13）欄位，亦有記載
    「註13」字樣。原告既已知悉該附表項次9-2-1及9-4-6之約
    定，顯亦知悉該項次條款須配合「註11」及「註13」定義之
    註釋。再依該附表註13-2記載：下肢機能障害「機能喪失」
    、「顯著運動傷害」或「運動障害」之審定，參照上肢之各
    該項規定。而關於上肢約定之9之9-1(1)、(2)及註9-3分別係
    記載：「9-1『一上肢肩、肘及腕關節永久喪失機能』係指
    一上肢完全廢用，如下列情況：(1)一上肢肩、肘及腕關節完
    全強直或完全麻痺，及該手五指均永久喪失機能者。(2)一上
    肢肩、肘及腕關節完全強直或完全麻痺者」、「9-3以生理
    運動範圍，作審定關節機能障害之標準，規定如左：(1)『喪
    失機能』，係指關節完全強直或完全麻痺狀態者。(2)『顯著
    運動障害』，係指喪失生理運動範圍二分之一以上者。(3)『
    運動障害』，係指喪失生理運動範圍三分之以一以上者」等
    語，乃有關「永久喪失機能」、「顯著運動障害」及「運動
    障害」等文字解釋其定義。衡諸保險契約為有償契約及雙務
    契約，要保人須給付保險費，保險人於保險事故發生時，有
    給付保險金之義務，二者具有對價關係。而保險人根據保險
    事故（即危險）發生之機率，以大數法則算定保險費，危險
    發生之機率越高，保險費亦高。換言之，保險人就保險契約
    所約定之承保事故，評估風險計算保險費；若非承保之事故
    ，其風險自未列入評估，保險費率未計算在內，保險人自無
    給付保險金之義務，此為當然之理。
  (三)況兩造系爭保險契約關於殘廢程度與保險金給付表內容9、
    下肢、縮短障害、9-2-1「一下肢永久縮短五公分以上者」
    、下肢機能障害、9-4-6「一下肢髖、膝及足踝關節中，有
    一大關節永久喪失機能者」所載；其契約文字業已表明當事
    人之真意為必須該附表殘廢等級始給付保險金，約定內容並
    無疑義，自無須別事探求。且此項約定，並未免除或減輕保
    險人依保險法應負之義務，或使要保人、受益人或被保險人
    拋棄或限制其依保險法所享之權利或有重大不利益，自難謂
    有顯失公平之情事。本件被告為保險公司，而系爭意外傷害
    保險契約條款乃被告預定與其他要保人成立同類保險契約而
    預先擬就之條款，亦有系爭保險契約條款書面在卷可稽。是
    以原告主張之病況，與保險契約約定之殘廢等級實不相同，
    誠難認定被告確有給付保險金之義務。
  (四)至原告復主張：原告歷此傷害後，經台中縣政府身心障礙鑑
    定表鑑定為輕度肢障，且林森醫院99年4月6日亦出具勞工保
    險局失能診斷證明書予原告，足徵原告右髖骨所受傷害確實
    已達保險給付之殘廢等級之狀態等語；惟被告仍否認之。茲
    查，原告得否依系爭保險契約附表項次9、下肢、縮短障害
    、9-2-1「一下肢永久縮短五公分以上者」、下肢機能障害
    、9-4-6「一下肢髖、膝及足踝關節中，有一大關節永久喪
    失機能者」之約定，請求被告系爭保險金，自應回歸兩造之
    契約條款而定，自與身心障礙手冊之核發標準、勞工保險局
    就殘廢給付之核發標準或其他保險公司就傷殘保險給付之認
    定標準無關，原告自難於本案比附援引，附此敘明。
  (五)綜上所述，原告之右腳傷勢並不符合系爭保險契約附表項次
    9-2-1「一下肢永久縮短五公分以上者」、9-4-6「一下肢髖
    、膝及足踝關節中，有一大關節永久喪失機能者」之約定
    ，是原告依系爭意外傷害保險契約之約定及民法第199條第1
    項、保險法第29條第1項、第34條第2項之規定，請求被告應
    給付60萬元，及自本訴狀繕本送達翌日起至清償日止，按年
    息百分之10計算之利息，於法無據，為無理由，應予駁回。
    至原告受敗訴判決，其假執行之聲請即失所依據，應併予駁
    回。
五、因本案事證已臻明確，兩造其餘主張陳述及所提之證據，與
    本院上開論斷無涉或無違，均毋庸再予審酌，併予敘明。
六、訴訟費用之依據：民事訴訟法第78條。
中    華    民    國   100    年    3     月    14    日
                  民事第四庭    法  官  張清洲
正本係照原本作成。
如對本判決上訴，須於判決送達後20日內向本院提出上訴狀。如
委任律師提起上訴者，應一併繳納上訴審裁判費。
中    華    民    國   100    年    3     月    14    日
                                書記官  顏督訓